最高法院民事判決　　　　　　　　　　　　　　　九十一年度台上字第二六一五號
　　上　訴　人　甲 ○ ○
　　訴訟代理人　陳 信 村律師
　　被 上訴 人　長發證券股份有限公司
　　法定代理人　黃 文 財
　　　　　　　　邱 和 安
　　　　　　　　李 元 耀
　　　　　　　　張蔡秀娥
　　　　　　　　楊 珠 蘭
　　　　　　　　陳 美 蘭
　　　　　　　　施 德 英
　　　　　　　　洪 安 男
　　　　　　　　李潘米英
右當事人間請求返還股金事件，上訴人對於中華民國九十年四月十七日台灣高等法院
台南分院第二審判決（八十九年度上字第二０八號），提起上訴，本院判決如左：
    主  文
原判決廢棄，發回台灣高等法院台南分院。
    理  由
本件上訴人起訴主張：伊為被上訴人公司之股東，持有公司股份二十四萬股，由被上
訴人保管該部分股票，嗣被上訴人公司經股東會決議解散，經清算後已於民國八十六
年八月二十六日起發放股金，伊竟未獲發放等情，爰求為命被上訴人給付伊新台幣（
下同）一百五十六萬二千八百八十元並加付法定遲延利息，於第二審為訴之追加，請
求被上訴人再給付一百萬五千一百二十元及其法定遲延利息之判決。
被上訴人則以：伊公司經裁定准予延期至八十八年七月二十日清算完結，且行使股東
賸餘財產分配請求權，應提出股票及印鑑章向清算人為之，上訴人應依公司法第九十
條及上開規定始得行使股東權益。況上訴人之股份業於八十六年六月二十六日轉讓予
訴外人林銘源，已非伊公司之股東，不得行使賸餘財產之分配請求權等語，資為抗辯
。
原審廢棄第一審所為如被上訴人聲明之判決，改判駁回其訴及駁回其追加之訴，無非
以：上訴人所主張之股份之股票，業於八十年三月十三日向公司領取在案，有蓋用其
印鑑章之股票領據足憑，且依被上訴人之清算人黃文財結證稱，股票都是由個人保管
，上訴人之股票應該是其自行保管等語，足見上訴人所有股票，業經其領取，要無置
疑，上訴人抗辯上開印鑑章係被上訴人公司偽造，並提出伊出席股東會之印文為證，
惟出席股東會所蓋用之印章不以「印鑑章」為限，上訴人執以主張伊之股票由公司保
管，洵不足採，被上訴人公司之清算，經准予延展至八十八年七月二十日止，既未清
算完畢，上訴人自不得基於股東身份行使賸餘財產分配請求權。另證人黃文財證稱：
上訴人之小叔在長發證券上班，因作股票虧損一千多萬元，無錢還丙種借款，才拿上
訴人的股票抵帳等語，足見上訴人在被上訴人公司之股票，係遭上訴人小叔拿去處分
抵帳。上訴人主張，被上訴人公司非法移轉其股票與訴外人林銘源，洵不足採。至於
證人林銘源證稱：「伊不認識上訴人，對於股票買賣……均不清楚」，「因賺錢未取
得現金，而以股金二百四十萬元代替，黃文財幫伊處理股票……」等語，與本案待證
事實無關，故未採為裁判基礎，從而被上訴人抗辯，上訴人已非伊公司股東，且伊公
司尚未清算完結，上訴人不得行使股東賸餘財產分配請求權等詞，為其判斷之基礎。
惟查上訴人主張，其留存於被上訴人公司之印鑑章及印文，與被上訴人提出之印鑑卡
不同（一審卷第一０一頁），且否認被上訴人所提出之股票領據（一審卷第九三頁）
之印文為其所有等情，並提出其留存於被上訴人公司之印鑑章及印文（同上卷第一一
二頁及一一四頁）未經調查。而被上訴人所提出之印鑑卡及股票領據均係影本，上訴
人既有爭執，原審未闡明命被上訴人舉證證明上開上訴人之印鑑章及印文為真實，即
認上訴人業於八十年三月十三日向被上訴人公司領取系爭股票，為上訴人不利之判斷
，已與證據法則有違。次查被上訴人固抗辯，上訴人所有之系爭股票，業於八十六年
六月二十六日轉讓予訴外人林銘源，上訴人已非伊公司之股東云云。惟證人林銘源到
庭證稱：「我不認識上訴人，本件轉讓股票之事，我都不知道，我於四、五年前在長
發董事長（指黃文財）分到二百四十萬元股金，因沒有用到該筆股金，才交由黃文財
處理。我一直都沒有看到股票如何於八十八年間去繳證交稅。在大陸黃文財有另以一
家公司股權給我，比二百四十萬元還多，所以我就沒有再要求。我沒有拿任何資料給
他（指黃文財）」等語（一審卷二第五｜六頁），倘係真實，該證人既未受讓上訴人
之系爭股票，則系爭股票究竟由何人持以向公司辦理轉讓手續？該辦理轉讓手續之人
，取得系爭股票之原因如何？是否合法有效？應與上訴人是否已喪失股東權攸關。原
審疏未審認明晰，遽認系爭股票已轉讓予林銘源，上訴人已非被上訴人公司股東等詞
，而為不利於上訴人之判決，亦有未合。此外，依台灣雲林地方法院八十六年度司字
第七號裁定，被上訴人公司清算僅准予延展至八十八年七月十二日完結。倘被上訴人
未再聲請展延完結日期，則被上訴人公司之清算，迄至原審九十年四月三日言詞辯論
終結前，其清算應已完結，原審未查明被上訴人有無再聲請展延清算期間，竟認被上
訴人公司尚未清算完結，並有可議。上訴論旨，執以指摘原判決不當，求予廢棄，非
無理由。
據上論結，本件上訴為有理由。依民事訴訟法第四百七十七條第一項、第四百七十八
條第一項，判決如主文。
中      華      民      國    九十一    年     十二     月    二十六    日
                              最高法院民事第四庭
                                  審判長法官  蕭  亨  國
                                        法官  許  朝  雄
                                        法官  謝  正  勝
                                        法官  陳  淑  敏
                                        法官  劉  福  來
      右正本證明與原本無異
                                              書  記  官
中      華      民      國    九十二    年      一      月      十      日
